【裁判字號】    89,台上,1896
【裁判日期】    890413
【裁判案由】    違反毒品危害防制條例
【裁判全文】
最高法院刑事判決                              八十九年度台上字第一八九六號
    上  訴  人  甲○○
右上訴人因違反毒品危害防制條例案件，不服台灣高等法院中華民國八十九年一月十
一日第二審判決（八十八年度上訴字第三六八五號，起訴案號：台灣板橋地方法院檢
察署八十七年度偵字第二○六一八號），提起上訴，本院判決如左：
    主  文
原判決撤銷，發回台灣高等法院。
    理  由
本件原判決認定上訴人甲○○綽號「小武」、「小林」、「小蔣」、「武雄」等，意
圖營利，分別基於非法販賣第一級毒品海洛因及第二級毒品安非他命之概括犯意，撥
打行動電話與真實姓名不詳綽號「阿和」成年男子聯絡後，在台北縣三峽鎮○○○○
○道下販入海洛因及安非他命（最後一次販入之時間為民國八十七年九月十三日十八
時許）後，予以分裝、伺機出售。並自八十七年八月初起至八十七年九月十三日止，
連續將所販入之海洛因、安非他命，在台北縣中和市○○路二二二巷八弄二號三樓俞
正遠住處及其他不詳地點分別以每台錢海洛因為新台幣（下同）二萬元、每台兩安非
他命四萬元之價格，多次販售予俞正遠（俞正遠所涉販賣第二級毒品安非他命犯行，
另經判處有期徒刑七年六月在案）。嗣俞正遠於八十七年九月十三日十七時三十分許
在台北縣中和市○○路四二八巷口為警查獲，並在俞正遠身上扣得購自上訴人之安非
他命一包（毛重一‧○公克、淨重○‧八公克），經俞正遠帶同警員至其位於台北縣
中和市○○路四二二號四樓頂居處，扣得俞正遠購自上訴人之海洛因大、中、小各一
包（共計淨重二‧八六公克、包裝重○‧九三公克）及安非他命二包（淨重一‧六公
克）等物，並查獲俞正遠之妻林瑞燕。經俞正遠、林瑞燕供出其等海洛因及安非他命
購自上訴人後，警員依據俞正遠、林瑞燕之供述，由林瑞燕以電話佯邀甲○○至俞正
遠位於中和市○○路二二二巷八弄二號三樓之住處，上訴人依約於當日下午七時三十
分許，駕車攜帶海洛因二包（經鑑定後淨重一‧一二公克，包裝重○‧四○公克）、
安非他命一大包及四小包（經鑑定合計淨重十九‧九○公克，包裝重二‧一五公克）
，前往俞正遠位於前揭連城路二二二巷八弄口，欲販賣予俞正遠時，為警當場查獲，
始未得逞。並於上訴人身上搜得所帶之海洛因、安非他命及其所有供販賣毒品所用
之塑膠分裝袋三個、帳冊壹本等情，因而撤銷第一審關於上訴人連續販賣毒品部分之
不當判決，改判仍論處上訴人連續販賣第一級毒品罪刑，固非無見。
惟查：(一)、按犯毒品危害防制條例第四條至第九條、第十二條、第十三條或第十四條
第一項、第二項之罪者，其供犯罪所用或因犯罪所得之財物，均沒收之，如全部或一
部不能沒收時，追徵其價額或以其財產抵償之，該條例第十九條第一項定有明文，係
採義務沒收。原判決事實欄未明確認定上訴人販賣海洛因及安非他命予俞正遠之次數
、數量及所得之金額，以為適用上開法條之依據，於法已有未合。且原判決既認上訴
人係犯毒品危害防制條例第四條第一項之販賣第一級毒品既遂及同條第五項、第一項
之販賣第一級毒品未遂罪暨同條例第四條第二項之販賣第二級毒品既遂罪及同條第五
項、第二項之販賣第二級毒品未遂罪，未依前述法條規定對上訴人因犯罪所得之財
物予以宣告沒收，復未說明其理由，亦有判決不適用法律之違誤。(二)、刑法第五十九
條之酌量減輕其刑，必於犯罪之情狀有其特殊之原因與環境，在客觀上足以引起一般
同情，確可憫恕者，始有其適用。又適用該條文酌量減輕其刑時，雖不排除審酌同法
第五十七條各款所列之事由，惟其程度應達於足以引起同情，確可憫恕者，方屬相當
。原判決雖述上訴人於偵查中即已坦承將毒品提供於俞正遠夫婦使用，雖否認有營
利意圖，惟否認重罪乃人之常情，而其販售範圍僅為俞正遠、林瑞燕夫婦二人，尚非
不特定之大眾，惡性尚輕，而其販售次數不多數量亦寡，非如毒梟大量販售可比，罪
行尚非達於不可逭之程度，其為滿足自己吸食而販售得利以補匱乏，尚非不可寬憫
等情。但姑不論原判決於事實欄只認上訴人販賣海洛因、安非他命予俞正遠一人，且
並未明確認定上訴人販賣海洛因、安非他命予俞正遠之次數、數量及金額，其於理由
欄認上訴人販售範圍為俞正遠、林瑞燕夫婦二人，且其販售次數不多數量亦寡，已
有事實與理由矛盾之違法，而原判決所認上開情形均為刑法第五十七條所列量刑輕重
之標準，其情狀是否確已足以引起一般同情，且達於可憫恕之程度，仍應詳其理由
，方足以昭折服，乃原判決未進一步說明，即行判決，亦欠妥適。(三)、上訴人於警局
偵訊時固不否認渠有轉售安非他命、海洛因予俞正遠，但已辯稱：「我並未賺取差價
。」（見偵查卷第十四頁）。嗣其於檢察官偵查中復供稱：「拿海洛因及安非他命給
俞正遠，因他向我調貨。」、「我先調給他，他將來再以同樣的份量調還給我，因為
我們互相調貨。」（見偵查卷第七十一頁）。且上訴人又供承其係在三峽向綽號「阿
和」以每次半兩，一兩四萬元，購入安非他命，並以一錢二萬元購入海洛因（見偵查
卷第七十五頁），而俞正遠於警局調查中亦陳證稱：渠向上訴人購買安非他命每兩四
萬元，海洛因每錢二萬元等語（見偵查卷第二十一頁反面）。是上訴人交安非他命、
海洛因予俞正遠有否基於營利之意圖，即饒有研求之餘地。(四)、原判決理由欄採信證
人林瑞燕於一審法院之證言資為證據，但證人林瑞燕於一審法院審理時證稱：「我在
八十二年以前有向甲○○買過安非他命，……，一萬五是向甲○○買半兩的安非他命
，是在八十七年一、二月間，是跟甲○○買一次，地點在中和市○○路我租屋處。」
（見原判決第六頁第六行、第七行），且原判決理由欄亦因之認：扣案帳冊上「阿遠
」、「燕」及其後記載之阿拉伯數字，確為上訴人販賣海洛因及安非他命予俞正遠、
及販賣安非他命予林瑞燕款項之記載無誤（見原判決第六頁最末二行）。然原判決事
實欄僅認上訴人販售安非他命及海洛因予俞正遠，並有認定事實與所採證據不相適
合之違背法令。原判決既有上述違誤，應認有撤銷發回更審之原因。另原判決關於上
訴人被訴多次販賣海洛因、安非他命予綽號「白豬」、「大胖」等不詳年籍之人而不
另為無罪諭知部分，檢察官係依連續犯裁判上一罪關係起訴，依審判不可分原則，併
予發回。
據上論結，應依刑事訴訟法第三百九十七條、第四百零一條，判決如主文。
中      華      民      國    八十九    年      四      月     十三     日
                              最高法院刑事第十二庭
                                  審判長法官  陳  炳  煌
                                        法官  陳  正  庸
                                        法官  徐  文  亮
                                        法官  吳  信  銘
                                        法官  黃  正  興
      右正本證明與原本無異
                                              書  記  官
中      華      民      國    八十九    年      四      月    二十五    日


司法院資訊處製作；財團法人民間司法改革基金會備份。
